臺灣屏東地方法院民事判決
111年度訴字第583號
原      告  吳美玉  

訴訟代理人  陳永祥律師
被      告  尤郁淵  

上列當事人間確認通行權存在事件，本院於民國111年9月15日言
詞辯論終結，判決如下：
    主      文
原告之訴駁回。
訴訟費用由原告負擔。
    事實及理由
一、按訴狀送達後，原告不得將原訴變更或追加他訴。但請求之
    基礎事實同一者，不在此限。被告於訴之變更或追加無異議
    ，而為本案之言詞辯論者，視為同意變更或追加。民事訴訟
    法第255條第1項第2款、第2項分別定有明文。本件原告為通
    行被告所有坐落屏東縣○○○○○段00000○00000地號土地(下分
    稱系爭302-2、303-1土地，合稱系爭2筆土地)，起訴請求確
    認系爭2筆土地如附圖所示A、B部分有公用地役權關係存在
    ，嗣備位主張原告對系爭2筆土地如附圖所示A、B部分有不
    動產役權關係存在，並追加備位聲明如下列原告主張欄所示
    ，而被告對原告所為之變更追加，無異議而為本案之言詞辯
    論(見本院卷第126頁)，則原告所為訴之追加，核與前開規
    定相符，應予准許。
二、原告主張：原告所有坐落屏東縣○○○○○段000000○000地號土
    地(下稱系爭293-17、301土地)為袋地，係透過同段293-18
    地號及被告所有系爭2筆土地對外聯絡，同段293-18地號之
    所有權人澎湖縣望安鄉公所已同意其土地繼續供公眾通行，
    系爭2筆土地亦已鋪設柏油路供公眾通行，可認有公用地役
    關係存在，惟被告拒絕提供系爭2筆土地供公眾通行，原告
    等公眾之通行權即被告所否認，爰先位請求確認系爭2筆土
    地有公共地役關係存在。另系爭2筆土地為既成道路，依民
    法第772條、第769條、第852條規定，亦可因時效取得不動
    產役權，故備位請求確認原告對系爭2筆土地有不動產役權
    存在等語，並聲明：(一)先位聲明：確認被告所有系爭302-
    2土地如附圖所示編號B部分面積64平方公尺及系爭302-1土
    地如附圖所示編號A部分面積14平方公尺，有公用地役權關
    係存在。(二)備位聲明：確認原告對被告所有系爭302-2土
    地如附圖所示編號B部分面積64平方公尺及系爭302-1土地如
    附圖所示編號A部分面積14平方公尺，有不動產役權存在。(
    三)被告不得為任何妨礙原告及公眾通行之行為。
三、被告則以：系爭2筆土地在17年前曾經作為道路使用，當時
    會開路是為了讓後面封閉社區的人行走，但該社區後來另外
    開通和生路一段850巷供通行，已經沒有使用系爭2筆土地的
    必要，所以我們當時有表示系爭2筆土地不再供通行使用，
    也有貼上標語警示左鄰右舍土地為私有，不得任意占用通行
    ，後來是市公所拓寬道路，未經我們同意把系爭2筆土地當
    成道路一部分鋪設柏油路，最近有人說要蓋房子，請求我提
    供土地讓他們通行，我對有此需求的人都有同意通行。但原
    告並非只能往北通行系爭2筆土地，仍可以走南邊復興南路
    一段93巷22弄，再接和生路一段850巷，之後連接和生路一
    段，或往西邊接復興南路一段141巷，之後再通往復興南路
    一段，所以原告並非沒有道路可通行，故不同意原告通行系
    爭2筆土地等語，並聲明：原告之訴駁回。
四、本院之判斷：
(一)先位之訴部分：
　⒈按確認法律關係之訴，非原告有即受確認判決之法律上利益
    者，不得提起之，民事訴訟法第247 條第1 項前段定有明文
    。此所謂即受確認判決之法律上利益，係指因法律關係之存
    否不明確，致原告在私法上之地位有受侵害之危險，而此項
    危險得以對於被告之確認判決除去之者而言。又既成道路係
    公用地役關係，得通行公用地役關係土地之不特定公眾，僅
    係因該公用地役關係而享有公法上之反射利益，其本質乃係
    公法關係，與私法上之地役權性質不同，而民事訴訟係當事
    人得向法院訴請以判決保護其私法之權利，故當事人不得本
    於公用地役關係，於民事訴訟請求土地所有人不得有妨害其
    通行之行為，或請求確認通行權存在，而僅得請求地方政府
    以公權力加以排除謀求救濟（最高法院89年台上字第2500號
    判決意旨參照）
  ⒉查本件原告主張系爭302-2土地如附圖所示編號B部分面積64
    平方公尺及系爭302-1土地如附圖所示編號A部分面積14平方
    公尺，因常年供通行使用，為既成道路，故存有公用地役權
    關係，提起確認前開土地具有公用地役關係，被告並不得為
    任何妨礙原告及公眾通行之行為，揆諸上揭判決意旨，原告
    並無私法上之權利可以為據，是原告提起本件訴訟，顯無理
    由。
(二)備位之訴部分：
　⒈按因時效完成而取得不動產役權或其登記請求權者，必須以
    行使不動產役權之意思而占有他人之土地為其成立要件之一
    ，否則即無從因時效而取得前開權利。又若因取得時效完成
    而得主張時效利益，依民法第772條準用第769條及第770條
    之規定，亦僅得請求登記為不動產役權人而已，並非即取得
    不動產役權，在其未依法登記為物權權利人之前，自不能本
    於不動產役權之法律關係，向土地所有人有所主張而認其非
    無權占有。
　⒉依上說明，原告備位聲明應是確認原告對被告存在系爭2筆土
    地因時效完成而取得不動產役權登記請求權之法律關係，但
    為被告所否認。經查，原告依舉證責任原則，應就時效取得
    不動產役權之成立要件即原告係以行使不動產役權之意思，
    20年間以和平、繼續、表見（公然）之狀態，占有被告系爭
    2筆土地供自己不動產通行之用等事實負舉證之責，僅只略
    稱：本件有民法第772、769、852條規定之適用云云（見本
    院卷第126頁），別無提出其他證據方法茲為證明，從而，
    原告主張，核屬無據。
五、據上所述，本件原告先位之訴求為：確認被告所有系爭2筆
    土地如附圖所示範圍有公用地役權關係存在，及備位之訴求
    為：原告對被告所有系爭2筆土地如附圖所示範圍有地不動
    產役權存在，併請求被告不得妨礙原告及公眾通行，均無理
    由，應予駁回。
六、結論：原告之訴為無理由，依民事訴訟法第78條，判決如主
    文。
中　　華　　民　　國　　111 　年　　9 　　月　　30　　日
                  民事第三庭    法　官　楊境碩
正本係照原本作成。
如不服本判決，應於收受送達後20日內向本院提出上訴書狀，其
未表明上訴理由者，應於提出上訴後20日內向本院補提理由書狀
（均須按他造當事人之人數附繕本）。
如委任律師提起上訴者，應一併繳納上訴審裁判費。
中　　華　　民　　國　　111 　年　　9 　　月　　30　　日
                                書記官　洪敏芳